【裁判字號】    92,上易,1985
【裁判日期】    920822
【裁判案由】    傷害等
【裁判全文】
臺灣高等法院刑事判決                          九十二年度上易字第一九八五號
    上  訴  人
    即  被  告  乙○○
右上訴人因傷害等案件，不服臺灣臺北地方法院九十二年度易字第八九五號，中華民
國九十二年六月六日第一審判決（起訴案號：臺灣臺北地方法院檢察署九十二年度偵
字第二九六二號、第四三０五號），提起上訴，本院判決如左：
    主  文
上訴駁回。
    事  實
一、乙○○因妨害自由案件，於民國八十六年十二月二十六日，經台灣台北地方法院
    判處有期徒刑三月，如易科罰金，以三百元折算一日，於八十七年三月二十日易
    科罰金執行完畢，仍不知悔改。因與鄰居甲○○、丙○○夫妻相處不睦，且因罹
    有情感性疾病，易有情緒化反應，竟於具備意思決定能力之情形下，於九十一年
    八月十二日下午四時許，在台北市○○區○○路二段七十五巷十七號一樓大門口
    ，與甲○○口角後，基於傷害之犯意，動手打甲○○兩個耳光，並持雨傘毆打甲○○，致甲○○受有左顳部約二ｘ二公分腫脹、左上肢多處挫傷及右手臂約二ｘ
    ０‧五公分挫傷等傷害。又於九十一年十月十一日晚間七時三十分許，見丙○○
    及其家人自外返家，竟無故手持鋁鍋站在台北市○○區○○路二段七十五巷十七
    號六樓之九丙○○住處門前，以身體阻擋之方式，間接逼迫、妨礙丙○○及其家
    人行使返家之權利，經丙○○要求其讓開，並表明欲進入家門之意，乙○○仍以
    身體阻擋於丙○○住處門前，以此間接強暴方式扭曲丙○○及其家人之意思決定
    自由，妨害渠等行使權利（原起訴書認係以脅迫妨害人行使權利，嗣經檢察官於
    原審當庭更正起訴事實為以強暴方式妨害人行使權利）。
二、案經甲○○、丙○○分別訴由台北市政府警察局中正第二分局移送臺灣臺北地方
    法院檢察署檢察官偵查起訴。
    理  由
一、訊據上訴人即被告劉漢英否認有傷害及妨害他人行使權利之犯行，辯稱：九十一
    年八月十二日係甲○○拿手提袋打伊，伊係持雨傘抵擋，致雨傘損壞，並未毆打
    甲○○，甲○○係被自己皮包打傷；至於九十一年十月十一日，伊並未阻擋丙○○返家，而係丙○○及其家人不讓伊離去云云。惟查：
    (一)傷害部分：
      1.右開傷害之犯罪事實，業據被害人甲○○於偵查、原審中指訴甚詳，並經證
        人楊志凡於原審證稱：「有經過，因為當天與丙○○有約，原來約五點要到
        他家吃飯，四點多開車行經該處時，我有看到二個婦人在打架。」、「...
        ．所以我是在車上目睹，我看到有一個婦女拿一把雨傘在打另外一名女子，
        該女子則以皮包回擋，當時我不認識那二名女子。」、「五點多丙○○告訴
        我說他太太掛急診，我到醫院時才知道他太太被打。」、「當天在醫院時我
        有告訴丙○○看到的情形，後來丙○○告訴我說檢察官說要找證人作證，我
        才同意作證，... 大約在九十二年三月我同意要出來作證」等語（原審卷第
        二十九頁、第三十頁），核與被告於偵查中聲請傳訊之證人馬台世於偵查中
        所稱：九十一年八月十二日曾目睹他們（指被告及甲○○）有拉扯等情相符
        （九十二年度偵字第二九六二號偵查卷第二十六頁）。
      2.告訴人甲○○遭被告毆打後，於當日至台北市立和平醫院急診，經診斷確受
        有如事實欄所示之各項傷害，此有台北市立和平醫院診字第九一０八０六０
        ０號診斷書附卷可稽（同偵查卷第十一頁），足證告訴人甲○○確因被告之
        攻擊行為受有如事實欄所示之傷害。
      3.被告雖辯稱：係告訴人甲○○拿手提袋打伊頭部，伊才出手打告訴人兩個耳
        光，繼之，相互毆打。證人馬台世於本院亦證稱：「有，我是要去找乙○○
        ，我去時看到游小姐拿皮包在打乙○○，我看到他們二人在爭執。（原問：
        你當天（八月十二日）有在場？）」，惟查：證人馬台世於本院之證詞，與
        其於偵查中之證言，並不一致，被告所辯亦與目擊證人楊志凡之證詞不盡相
        同，被告此部分辯解及證人馬台世於本院之證言，尚難據為有利於被告之認
        定，況被告自承係互毆，且無證據足以證明係告訴人先行侵害，被告自不得
        主張正當防衛（最高法院十七年上字第六八六號判例意旨參照）。
    (二)妨害他人行使權利部分：
      1.按所謂強暴係指以有形之體力或其他行為，造成被害人一種心理上或生理上
        被強制之狀態，而足以妨礙被害人之意思決定自由與依其意思決定而行動之
        自由。學說區分為直接強暴與間接強暴。所謂直接強暴係指以身體之強制力
        直接強制行為客體，達成行為目的。間接強暴係指間接地針對目的，而施用
        暴力，形成間接的逼迫作用，以扭曲被害人之意思，而能依照行為人所擬定
        之方向，加以操控。易言之，間接強暴並非經由直接針對被害人本人形成強
        制，而係經由施以立即之惡害，作為對於被害人之心理強制手段。
      2.右揭妨害自由之事實，業據證人丙○○於警訊中指述：「我係於昨（十一）
        日下午十九時三十分許，與我妻子及兒女欲返家時，遭遇鄰居乙○○擋住我
        家之大門，並揚言說這是公共區域（走廊）我不讓開．．．」等語；於原審
        指稱：「（問：九十一年十月十一日晚上有無遇到被告）有，當天我跟我太
        太及小孩回家時，被告擋住我家門口，我先走進走道，我太太及兩個小孩在
        後面，被告就擋在我家大門口的走道上．．．當天我有表明請她讓路，被告
        一直指著我說試試看你要怎樣、怎樣．．．」、「（問：除了請被告讓開後
        有無其他方法可以從大門進入你家）沒有。」、「（問：當時被告走出來做
        什麼）我不知道，他手上拿著鍋子在把玩，我上前走到我家的大門前，被告
        就走到我家的大門前，用手指著我，我要她走開，她不走開，被告當時站在
        我家門前十分鐘，指著我罵我說另案毀損案件開庭時所言不實。」、「（問
        ：當時你可否逕行開鎖進家門不理會被告）不可以，因為我若推開她，她就
        會告我，當時我鑰匙已經拿出來，她是站在我門鎖的前方。」、「（問：當
        時你有無表明要進屋，叫她走開不要阻擋）有，但她仍然站在原位。」等語
        明確，並有丙○○於原審提出之監視錄影翻拍照片四張在卷可稽（原審卷第
        三十七頁至第四十頁），足證被告確於九十一年十月十一日，手拿鍋子站立
        證人丙○○家門前，阻擋丙○○返家，以此不法外力之間接強暴方式，妨害
        丙○○及其家人行使進入家門之權利。
      3.被告雖辯稱：伊並未阻擋丙○○家人返家，伊拿鍋子是要出去買火鍋，反係
        丙○○及其家人不讓伊離開云云。惟查：被告於原審自承：照片中其站立位
        置係丙○○家門前等情，且不爭執丙○○於案發時曾要求其讓開之事（原審
        卷第三十頁至第三十二頁），參以上述監視錄影翻拍照片顯示被告確擋於丙○○家門前站立，且以左手食指指著丙○○夫婦之畫面，並無丙○○夫婦阻
        擋被告之影象，被告此部分辯解，不足採信。
    (三)被告固認為告訴人等犯有傷害及侵害隱私權，並提出診斷證明書、出入走道圖
      暨照片為證（本院卷第十一頁至第二十五頁），惟此僅為告訴人等是否另犯他
      項罪嫌而已，不影嚮前開有關被告傷害及妨害他人行使權利犯行之認定，併此
      敘明。
    綜上所述，本件事證明確，被告所辯為卸責之詞，不足採信，其犯行堪予認定。
二、核被告所為，係犯刑法第二百七十七條第一項之傷害罪、第三百零四條第一項之
    強制罪。被告以一阻擋行為同時妨害丙○○及其家人行使權利，為同種想像競合
    ，從一罪處斷。被告所犯上開二罪間，犯意個別，行為互殊，應予分論併罰。又
    被告雖罹患情感性疾病，有新光吳火獅紀念醫院乙種診斷證明書可參，然被告自
    承行為時知悉自己行為，並能控制自己行為等情甚詳（原審卷第三十一頁），足
    見其行為時有意思決定能力，並未達心神喪失或精神耗弱之狀態。被告因妨害自
    由案件，於八十六年十二月二十六日，經台灣台北地方法院判處有期徒刑三月，
    如易科罰金，以三百元折算一日，於八十七年三月二十日易科罰金執行完畢，此
    有本院被告全國前案紀錄表在卷可稽（本院卷第二十九頁），其於有期徒刑執行
    完畢後，五年以內，再犯本件法定本刑為有期徒刑以上之二罪，均為累犯，應各
    依法加重其刑。
三、原審以被告罪證明確，依刑法第二百七十七條第一項、第三百零四條第一項、第
    五十五條、第四十七條、第四十一條第一項，罰金罰鍰提高標準條例第一條前段
    、第二條規定，並於審酌被告罹患情感性疾病，有失眠、憂鬱、焦慮等情形，有
    前開診斷證明書附卷可稽，顯因情緒性反應，一時失慮為本件犯行，及其品行、
    犯罪之動機、目的、手段、犯罪時所受之刺激、被害人所受傷害程度，被告犯罪
    後之態度等一切情狀，就傷害部分，量處有期徒刑三月，就強制罪部分，量處拘
    役四十日，並各諭知易科罰金之折算標準。經核原判決認事用法，並無不合，量
    刑亦屬妥適，被告上訴猶執前詞，指摘原判決不當，請求撤銷改判云云，為無理
    由，應予駁回。
據上論斷，應依刑事訴訟法第三百六十八條，判決如主文。
本案經檢察官呂光華到庭執行職務。
中      華      民      國    九十二    年      八      月    二十二    日
                              臺灣高等法院刑事第二十四庭
                                  審判長法  官  陳  貽  男
                                        法  官  徐  世  禎
                                        法  官  李  世  貴
右正本證明與原本無異。
不得上訴。
                                        書記官  魏  汝  萍
中      華      民      國    九十二    年      八      月    二十二    日
附錄：本案論罪科刑法條全文
  刑法第二百七十七條：
    傷害人之身體或健康者，處三年以下有期徒刑、拘役或一千元以下罰金。
    犯前項之罪因而致人於死者，處無期徒刑或七年以上有期徒刑；致重傷者，處三
    年以上十年以下有期徒刑。
  刑法第三百零四條：
    以強暴、脅迫使人行無義務之事或妨害人行使權利者，處三年以下有期徒刑、拘
    役或三百元以下罰金。
    前項之未遂犯罰之。


司法院資訊處製作；財團法人民間司法改革基金會備份。
